【裁判字號】    90,台非,104
【裁判日期】    900404
【裁判案由】    貪污
【裁判全文】
最高法院刑事判決                                  九十年度台非字第一○四號
    上訴人  最高法院檢察署檢察總長
    被  告  甲○○
右上訴人因被告貪污案件，對於本院中華民國八十九年十一月二日第三審確定判決（
八十九年度台上字第六六七六號，起訴案號：台灣基隆地方法院檢察署八十一年度偵
字第三三三四、三三五五、三三七三號、八十二年度偵字第五六四號），認為違法，
提起非常上訴，本院判決如左：
    主  文
上訴駁回。
    理  由
非常上訴理由稱：「按審理事實之法院，對於案內一切證據，除認為不必要者外，均
應詳為調查，然後基於調查所得之心證，以為判斷事實之基礎，如有應行調查之證據
未經依法調查，率予判決，即屬刑事訴訟法第三百七十九條第十款所稱之當然為違背
法令，貴院三十年上字第二八九號判例可資參考。又判決確定後，發現案件之審判係
違背法令者，得提起非常上訴，刑事訴訟法第四百四十一條亦定有明文。本件原判決
認定被告甲○○犯圖利瀆職罪刑，係因其於民國八十年五月間，擔任基隆市政府建設
局公用事業課課員，與該市政府工務局建管課違建拆除組組長鄒國炎共同勘查基隆市
○○路十五巷一五一號之今日汽車駕駛訓練班地上物之拆除情形時，明知應拆除之地
上物包括如台灣高等法院判決附圖所示Ａ、Ｂ、Ｃ、Ｄ、Ｅ、Ｆ、Ｇ共計七棟，而訓
練班所自行拆除者僅有Ｆ棟建物，其餘六棟並未自行拆除，竟於勘查紀錄上之勘查結
果欄記載：經現場勘查房屋及棚架等業已全部拆除，依照規定核發拆除證明，由鄒國
炎批註：建築物業主自動拆除屬實，請依規定發放獎勵金等語，致該訓練班代表人賴
秀雄、黃己開等詐得自動拆除獎勵金共新台幣一百十四萬五千八百七十九元等情之事
實。查本件之拆遷建築物是否自動拆除而得以發給獎勵金，係依據基隆市政府七十九
年五月十一日發佈實施之「基隆市政府實施都市建設拆遷建築物等補償辦法」（以下
簡稱拆遷補償辦法）第八條之規定，第八條後段並規定「其人、物搬離而由本府拆除
者，視同自動拆遷」，且所謂自動拆除之解釋標準，自上開拆遷補償辦法實施以來，
均為拆遷戶將應拆除建物之門窗自行拆除，即視為自動拆遷，又拆遷戶所有無牆壁及
門窗之附屬棚架建物（如車棚等），因其內無人、物在內，且無門窗可拆除，亦均視
為自動拆除，而發給自動拆除獎金，此有上開拆遷補償辦法附於偵查卷五十－六十一
以及基隆市政府（八九）基府工管字第一○七四六、一○九三四號函可資參考。是本
案被告於勘查時認定拆遷戶是自動拆除，而簽請發給獎勵金是否構成圖利罪，應視前
述地上物除Ｆ棟外之Ａ、Ｂ、Ｃ、Ｄ、Ｅ、Ｇ六棟是否並未符合拆除標準，而被告故
予簽記已經自動拆除而定；又所謂「自動拆除」之解釋標準，應依拆遷補償辦法之規
定已如前述，查本案關鍵之上開之六棟建物，其中Ａ、Ｂ、Ｇ三棟均為棚架建物，完
全無牆壁及門窗，Ｃ、Ｄ、Ｅ棟建物之門窗已拆除，此有台灣高等法院八十六年度上
更（二）字第八五二號判決理由第二大點第三小點之敘述及判決附表之記載可資參考
，因之Ａ、Ｂ、Ｃ、Ｄ、Ｅ、Ｇ六棟建物是否並未拆除或視為自動拆除，已不無疑義
，而基隆市政府工務局又有其認定之標準，自應向之徵詢意見，引以為事實認定之依
據，始符合實情。本件被告是否構成犯罪，其關鍵既繫於建物是否「自動拆除」之認
定，而前引基隆市政府所頒布實施之補償辦法已附於偵查案卷之內，審理事實之法院
即應就此「自動拆除」與否之事實，或傳訊基隆市政府相關人員，或其他方式詳予調
查，獲取行政機關明確之認定標準，資為審理之依據，惟事實審法院對此關係被告犯
罪是否成立之重要事實，並未予調查，即自行認定，揆諸首揭判例，認當然違背法令
。原判決未予糾正發回更為審理，而予駁回上訴，案經確定，且對被告不利，爰依刑
事訴訟法第四百四十一條、第四百四十三條，提起非常上訴，以資救濟。」等語。
本院按非常上訴專以確定判決違法者為限。而所謂違法，指顯然違背法律規定者而言
。再按證據之取捨與事實之認定，為事實審法院之職權，倘其採證認事並不違背證據
法則，即不得任意指為違法。又非常上訴審應以原判決所確認之事實為基礎，如依原
判決所確認之事實，其適用法律並無違誤，不得僅以法律上之見解不同，而據為提起
非常上訴之理由。本件原確定判決認定：被告甲○○於民國八十年五月間，擔任基隆
市政府建設局公用事業課課員，與該市政府工務局建管課違建拆除組組長鄒國炎共同
勘查基隆市○○路十五巷一五一號之今日汽車駕駛訓練班地上物之拆除情形時，明知
應拆除之地上物包括如第二審法院判決附圖所示Ａ、Ｂ、Ｃ、Ｄ、Ｅ、Ｆ、Ｇ共計七
棟，而訓練班所自行拆除者僅有Ｆ棟建物，其餘六棟並未自行拆除，竟於勘查紀錄上
之勘查結果欄記載：經現場勘查房屋及棚架等業已全部拆除，依照規定核發拆除證明
，由鄒國炎批註：建築物業主自動拆除屬實，請依規定發放獎勵金等語，致該訓練班
代表人賴秀雄、黃己開等詐得自動拆除獎勵金共新台幣一百十四萬五千八百七十九元
等情，因而維持第二審論被告以共同依據法令從事公務之人員，對於主管之事務，間
接圖利罪，判處有期徒刑伍年貳月，褫奪公權貳年之判決，駁回被告在第二審之上訴
。係以證人黃己開、王英哲、王文鈞、賴秀雄之證詞，並參諸共犯鄒國炎於調查站之
供述等證據資料，而為論斷，已敘述其所憑之證據及論斷之理由。並以被告否認犯罪
及所為辯解，為飾卸之詞，不足採信，在理由內依憑證據，詳加指駁，並說明被告之
上訴尚無足取之理由。核與證據法則無違，自不能任意指為違背法令。至非常上訴意
旨雖指拆遷戶所有無牆壁及門窗之附屬棚架建物（如車棚等），因其內本無人、物在
內，且無門窗可拆除，亦均視為自動拆除，上開之六棟建物，其中Ａ、Ｂ、Ｇ三棟均
為棚架建物，完全無牆壁及門窗，Ｃ、Ｄ、Ｅ棟建物之門窗已拆除，自有前開拆遷補
償辦法第八條後段之適用云云，惟查上開拆遷補償辦法第八條後段固規定「其人、物
搬離而由本府拆除者，視同自動拆遷」，惟基隆市政府認定是否視同自動拆遷，其實
務上並不逕適用該第八條後段之規定，此參非常上訴意旨所引用之基隆市政府（八九
）基府工管字第一○七四六、一○九三四號函釋認尚需拆遷戶將應拆除建物之門窗自
行拆除後，方視為自動拆遷等情甚明，況查前開Ａ棟設有鐵門及圍牆（面積九‧三一
平方公尺），為加強磚造之二樓建物（面積一○八‧三三平方公尺），僅一小部分為
棚架（面積一‧九二平方公尺），有今日汽車駕訓班簡圖及構造計算表在卷可按（見
八十一年度偵字第三三五五號偵查卷第八至九頁），非常上訴意旨指該棟為一完全無
牆壁及門窗之建物，依該函釋視為自動拆除，似有誤會。又非常上訴意旨所舉基隆市
政府前開函件未載日期之解釋，就發文字號以觀，似為八十九年間，即第二審法院於
八十八年四月七日以八十六年度上更（二）字第八五二號判決後，所為之行政機關解
釋，應為事實審法院於審判期日卷內所未存在之證據，尚難認審理事實之法院有應於
審判期日調查而未調查之情形，自與刑事訴訟法第三百七十九條第十款之違法情形不
相當，不得據為非常上訴之理由。上訴意旨所為指摘，非有理由，應予駁回。
據上論結，應依刑事訴訟法第四百四十六條，判決如主文
中      華      民      國     九十     年      四      月      四      日
                              最高法院刑事第十二庭
                                  審判長法官  林  增  福
                                        法官  邵  燕  玲
                                        法官  吳  昆  仁
                                        法官  陳  世  雄
                                        法官  惠  光  霞
      右正本證明與原本無異
                                              書  記  官
中      華      民      國     九十     年      四      月     十二     日


司法院資訊處製作；財團法人民間司法改革基金會備份。
